【裁判字號】    99,訴,1368
【裁判日期】    991014
【裁判案由】    塗銷所有權移轉登記
【裁判全文】
臺灣臺中地方法院民事判決  99年度訴字第1368號
原      告    丙○（台灣）商業銀行股份有限公司
法定代理人    甲○○
訴訟代理人    乙○○
被      告    丁○○
兼訴訟代理人  戊○○
上列當事人間請求塗銷所有權移轉登記事件，本院於民國99年9
月30日言詞辯論終結，判決如下：
    主  文
被告戊○○與被告丁○○間於民國九十七年六月二十七日就坐落
台中市南區○○○○段第一五六之三五一地號土地，地目建，面
積一０八平方公尺，及其上建號第五二七二號即門牌號碼台中市
○村路○段一０六巷六七號，權利範圍全部之建物，所為贈與債
權契約行為，暨於民國九十七年七月九日所有權移轉登記之物權
行為，均應撤銷。
被告丁○○應將前項所示不動產，經台中市中山地政事務所以贈
與為登記原因，於民國九十七年七月九日所為之所有權移轉登記
予以塗銷。
訴訟費用由被告負擔。
    事實及理由
一、原告起訴主張：
（一）被告戊○○於民國92年10月8日及93年1月27日向原告申請
      萬事達及威士信用卡（卡號：0000000000000000、000000
      0000 000000），於95年12月29日依「中華民國銀行公會
      會員辦理消費金融案件債務協商機制」規定申請債務協商
      ，與原告達成分期還款協議。惟被告戊○○未依約繳款，
      仍積欠新台幣（下同）843,326元及其利息之信用卡債務
      尚未清償。嗣原告就上開債務對被告戊○○向福建金門地
      方法院聲請支付命令，經該院核發98年度司促字第804號
      支付命令確定。詎原告持該執行名義執行被告戊○○財產
      時，始發覺被告戊○○業於97年7月9日將其所有坐落台中
      市南區○○○○段156-351地號土地及其上5272號建號（
      即門牌號碼台中市○村路○段1 06巷67號之建物，下稱系
      爭房地）贈與其妻即被告丁○○，致被告戊○○名下已無
      其他財產足資清償對原告之債務，則被告2人間之無償贈
      與行為，已侵害原告之債權。而登記有絕對效力，既以贈
      與為登記原因，就是無償行為。
（二）按債務人所為之無償行為，有害及債權者，債權人得聲請
      法院撤銷之。債權人依第1項或第2項之規定聲請法院撤銷
      時，得並命受益人或轉得人回復原狀。民法第244條第1項
      及第4項定有明文。而債務人所有之財產即為債權人之總
      擔保，如債務人所為之處分財產之行為，致積極財產顯形
      減少，而害及債權無法獲償者，即屬詐害行為，債權人自
      可聲請法院撤銷之，以保全債務人之責任財產。本件被告
      戊○○在對原告之信用卡債務未清償之情形下，卻將其名
      下所有之系爭房地贈與被告丁○○，使其積極財產減少，
      致原告無法獲償，其贈與行為明顯侵害原告之債權，爰依
      法撤銷被告戊○○於97年7月9日經台中市中山地政事務所
      以贈與為登記原因所為之所有權移轉登記與被告丁○○，
      其贈與之債權行為及移轉登記之物權行為，並回復所有權
      登記與被告戊○○所有。
（三）次按表意人與相對人通謀而為虛偽意思表示者，其意思表
      示無效。債務人怠於行使其權利時，債權人因保全債權，
      得以自己之名義，行使其權利。民法第87條前段及第242
      條前段定有明文。本件被告2人間為夫妻關係，被告戊○
      ○將其名下所有系爭房地贈與被告丁○○，明顯係為脫產
      躲避債權人之追償。且被告丁○○既為被告戊○○之配偶
      對戊○○之經濟狀況及意圖脫產之行為亦應知悉，被告雙
      方間贈與之意思表示當屬虛偽不實，其贈與行為應屬無效
      。又難期待被告戊○○會因該無效之贈與行為向被告丁○
      ○請求塗銷所有權移轉登記，爰請求確認被告2人間系爭
      房地所為上述贈與之物權及債權行為均為無效；被告丁○
      ○應將系爭房地之上開所有權移轉登記塗銷，並回復登記
      予被告戊○○所有。
（四）聲明：
  1.先位聲明：
    (1)被告戊○○就系爭房地於97年7月9日經台中市中山地政事
      務所以贈與為登記原因所為之所有權移轉登記予被告丁○
      ○，其贈與之債權行為及移轉登記之物權行為均應撤銷。
    (2)被告丁○○應將上開所有權移轉登記塗銷，並回復登記予
      被告戊○○所有。
    (3)訴訟費用由被告等共同負擔。
  2.備位聲明：
    (1)被告間就系爭房地所為上述贈與之物權及債權行為均為無
      效。
    (2)被告丁○○應將上開所有權移轉登記塗銷，並回復登記與
      被告戊○○所有。
    (3)訴訟費用由被告等共同負擔。
二、被告戊○○則以：其於被告2人之婚姻存續期間，確未經被
    告丁○○同意，向訴外人台灣中小企業銀行民權分行（下稱
    臺灣中小企銀）辦理房屋貸款約400萬元，並與最大債權銀
    行之原告協議還款120餘萬元。上開房屋貸款債務已由被告
    丁○○向其姊借貸而償還債權人台灣中小企銀以減輕利息負
    擔；信用卡債務亦由被告丁○○償還70餘萬元，被告丁○○
    已為被告戊○○支付共470餘萬元，故系爭房地之所有權移
    轉乃有對價而非無償贈與。因代書不知情，故以「贈與」為
    登記原因。系爭房地目前市價約800萬元，扣除上開金額，
    殘餘價值不足一半，原告仍可就被告戊○○現有或未來之財
    物依法進行強制執行，被告戊○○有意願還款，但目前有困
    難。並聲明：原告之訴駁回。
三、被告丁○○則以：系爭房地係被告2人於婚姻關係存續中共
    同之工作所得，被告2人於97年7月17日協議離婚，將剩餘財
    產對等分配，被告戊○○與原告間之債務，經原告與被告戊
    ○○簽署還款協議，由被告丁○○自剩餘財產中支付70餘萬
    元；至被告戊○○與台灣中小企銀之擔保房貸400萬元，亦
    由被告丁○○以借貸方式償還。故被告丁○○代被告戊○○
    償還之金額約470萬元，已自剩餘財產即系爭房地之殘餘價
    值中扣除，且逾系爭房地市價之一半，則系爭房地所有權移
    轉自屬有相當之對價關係，而非無償之贈與。被告丁○○自
    得合理、合法所有。並聲明：原告之訴駁回。
四、法院之判斷：
（一）原告主張之上開事實，業據其提出丙○銀行威士卡/萬事
      達卡簡易升等新白金卡申請書、福建地方法院98年度司促
      字第804號支付命令裁定及確定證明書、消費金融案件無
      擔保協商申請書、協議書、系爭不動產異動索引、登記簿
      謄本等為證。被告戊○○對有系爭債務未清償之事實不爭
      執，惟被告等以系爭不動產雖贈與被告丁○○，惟並非無
      償等語置辯。
（二）按稱贈與者，謂當事人約定，一方以自己之財產無償給與
      他方，他方允受之契約。債務人所為之無償行為，有害及
      債權者，債權人得聲請法院撤銷之。債權人依前開規定聲
      請法院撤銷時，得並聲請命受益人回復原狀，民法第406
      條、第244條第1項與第4項本文分別定有明文。民法第244
      條之撤銷權之客體，包含債務人之債權行為與物權行為，
      債權人行使此撤銷權時，除得同時訴請撤銷債務人之債權
      行為與物權行為外，並可請求塗銷其所有權移轉登記（最
      高法院42年台上字第323號、48年台上字第1750號及56年
      台上字第347號判例意旨參照）。準此，債權人撤銷債務
      人所為之無償行為者，須具備下列之條件：（一）為債務
      人所為之法律行為；（二）其法律行為有害於債權人；（
      三）其法律行為係以財產權為目的。另債務人之財產為債
      權人債權之擔保，債務人無償處分其財產，倘其資力不足
      清償債務時，勢必影響債務人清償能力，導致債權無法滿
      足，此為有害債權之行為。查被告戊○○對積欠原告系爭
      債務未清償不爭執，而被告戊○○除有系爭不動產、87年
      出廠之國瑞汽車一部，及投資2筆外，並無其他任何財產
      ，此有本院調閱稅務電子閘門資料查詢表在卷可參，因此
      就被告戊○○之資力而言，被告戊○○、丁○○間就系爭
      不動產所為之贈與行為與所有權移轉行為，顯然不利被告
      戊○○清償原告之系爭債權，故堪認上開被告等間就系爭
      不動產所為之贈與行為與所有權移轉行為，核屬有害於原
      告系爭債權之行為至明。
（三）又按，所謂附有負擔之贈與，係指贈與契約附有約款，使
      受贈人負擔應為一定給付之債務者而言（最高法院32年上
      字第2575號判例意旨參照）。該贈與與負擔僅有主從牽連
      關係，而無對價關係，即所附負擔僅為限制贈與效力之附
      約款，非互相給付而取得利益，故仍為片務無償契約。倘
      所附負擔之給付，高於贈與物之價值，依民法第413條：
      「附有負擔之贈與，其贈與不足償其負擔者，受贈人僅於
      贈與之價值限度內，有履行其負擔之責任」之規定，該超
      過部分，受贈人無履行責任。是縱該所附負擔之給付，等
      於或高於贈與物之價值，仍不失其為附負擔贈與之性質，
      且仍為無對價關係之無償行為至明。是以，本件被告等所
      辯：系爭不動產之移轉尚負有房屋貸款債務承擔之義務云
      云，縱然屬實，揆諸前揭說明，仍僅為被告等間就系爭不
      動產贈與所附之負擔，不影響系爭不動產之權利移轉屬無
      償行為之事實，亦堪予認定。
五、又參酌民法第244條第1項與第2項規定，前者謂債務人所為
    之無償行為，有害及債權者，債權人得聲請法院撤銷之。後
    者則稱債務人所為之有償行為，於行為時明知有損害於債權
    人之權利者，以受益人於受益時，亦知其情事者為限，債權
    人得聲請法院撤銷之。被告戊○○移轉系爭不動產予被告丁
    ○○，並未取得任何對價，其性質自屬無償之贈與行為，且
    有害於原告之系爭債權，在客觀上已符合民法第244條第1項
    規定之撤銷要件。被告雖辯稱其承受系爭不動產上之抵押權
    ，故非無償之贈與，並非可採，已如上述。又本件縱認係有
    償行為，依被告丁○○99年7月14日民事答辯狀所載；「被
    告（指被告戊○○）與原告所產生之債務，已由雙方簽署還
    款協議，答辯人（指被告丁○○）於標的物所有權移轉登記
    前後，已代為償還七十餘萬元，....」，足見被告丁○○於
    移轉登記時，已知被告戊○○有積欠原告債務，而移轉登記
    行為有損原告之權利，為被告丁○○所明知，依民法第244
    條第2項之規定，原告亦得聲請法院撤銷。
六、綜上所述，原告主張依民法第244條第1項之規定，請求撤銷
    被告等就系爭不動產所為之贈與債權契約及所有權移轉登記
    之物權行為，並依民法第244條第4項規定，併請求被告丁○
    ○將系爭不動產所有權移轉登記予以塗銷，均屬有據，應予
    准許。原告先位之訴既有理由，其備位之聲明即無庸再論述
    ，附此敘明。
七、本件事證已臻明確，兩造其餘陳述及主張，核與本件判決結
    果無影響，爰不一一論述，附此敘明。
八、訴訟費用負擔之依據：民事訴訟法第78條、第85條第1項前
    段。
中    華    民    國    99    年    10    月    14    日
                  民事第三庭    法  官  謝慧敏
正本係照原本作成。
如對本判決上訴，須於判決送達後20日內向本院提出上訴狀。如
委任律師提起上訴者，應一併繳納上訴審裁判費。
中    華    民    國    99    年    10    月  15      日
                                書記官

司法院資訊處製作；財團法人民間司法改革基金會備份。
